臺灣高等法院臺中分院刑事判決
110年度上訴字第1450號
上  訴  人  臺灣南投地方檢察署檢察官
被      告  許能福
選任辯護人  張賜龍律師
被      告  陳奎光
選任辯護人  郭明松律師                    
上列上訴人因被告等違反森林法案件，不服臺灣南投地方法院10
9年度原訴字第4號中華民國110年4月27日第一審判決（起訴案號
：臺灣南投地方檢察署108年度偵字第5686號、109年度偵字第91
1號、109年度偵字第1398號、109年度偵字第1624號），提起上
訴，本院判決如下：
    主  文
原判決撤銷，發回臺灣南投地方法院。
    理  由
一、公訴意旨略以：
　㈠被告許能福明知牛樟木屬高海拔國有林班地之特殊物種，為
    森林之主產物，在市面上鮮少合法流通，若無具體確實之來
    源證明，斷屬盜伐自國有林班地之贓物無疑，竟基於違反森
    林法之故買贓物犯意，分別為下列犯行：
　　⑴於民國108年9月5日，在其位於高雄市○○區○○路000號居處
      ，以現金新臺幣（下同）2萬2千元之代價，向陳銘儀購買
      牛樟2塊（均約1尺3吋）。
　　⑵於108年9月12日，在其上開居處，以現金1萬元之代價，向
      陳銘儀購買牛樟1塊（約1尺3吋）。
　㈡被告陳奎光明知牛樟木屬高海拔國有林班地之特殊物種，為
    森林之主產物，在市面上鮮少合法流通，若無具體確實之來
    源證明，斷屬盜伐自國有林班地之贓物無疑，竟基於違反森
    林法之故買贓物犯意，於108年10月16日至108年10月21日間
    某日，在其位於臺南市○○區○○○街00巷00號工作室，以5萬元
    之代價，向陳銘儀購買牛樟2塊（各約1尺6吋，各51公斤、5
    7公斤），並於108年10月21日匯款5萬元至陳銘儀指定之帳
    戶內。
　㈢因認被告許能福、陳奎光均係涉犯森林法第50條第1項之故買
    贓物罪嫌。
二、原判決意旨略以：被告許能福、陳奎光向陳銘儀故買贓物之
    地點分別在「高雄市」、「臺南市」，且於109年4月16日經
    檢察官起訴而繫屬原審法院時，被告許能福之戶籍地係在「
    澎湖縣」，居住地在「高雄市」，被告陳奎光之戶籍地在「
    臺南市」，其等於檢察官起訴時亦無在原審法院管轄之地區
    內，有在監、在押之紀錄。又依起訴書所載，被告許能福、
    陳奎光係向陳銘儀購買牛樟贓木，雖本案係陳銘儀、蕭富良
    、張銘貴、張秀豪、杜欣龍等人涉犯違反森林法罪嫌，然陳
    銘儀販售牛樟予被告許能福、陳奎光部分，陳銘儀亦係因涉
    犯森林法之故買贓物罪嫌，經檢察官提起公訴等情，有被告
    許能福、陳奎光之個人戶籍資料、本案起訴書、臺灣南投地
    方檢察署109年4月16日投檢曉莊108偵5686字第1099007211
    號函上本院收文章、臺灣高等法院被告前案紀錄表、臺灣高
    等法院在監在押簡表在卷可稽，則被告許能福、陳奎光之住
    所、所在地或犯罪地於本案繫屬於原審法院時，均不在該院
    轄區內，亦無刑事訴訟法第7條第4款之情形。是原審法院對
    被告許能福、陳奎光無管轄權，檢察官以被告許能福、陳奎
    光涉犯前開罪名向原審法院提起公訴，於法不合，爰不經言
    詞辯論，逕為管轄錯誤判決之諭知，並分別移送被告許能福
    居所地之法院即臺灣高雄地方法院、被告陳奎光住所地之法
    院即臺灣臺南地方法院。
三、檢察官上訴意旨略以：本署108年度偵字第5686號、109年度
    偵字第911、1398、1624號案件起訴書（由臺灣南投地方法
    院109年度原訴字第4號即原審案號審理）所列被告包括陳銘
    儀、蕭富良、張銘貴、張秀豪、杜欣龍、許能福、陳奎光等
    7人，而同案被告陳銘儀經起訴之犯罪事實係犯森林法第52
    條第1項第1、4、6款之在保安林結夥二人以上，為搬運贓物
    ，使用車輛竊取森林主產物及同法第50條第1項之故買贓物
    等罪嫌。被告許能福、陳奎光被起訴之犯罪事實，係分別向
    同案被告陳銘儀故買贓物（木材）而涉犯森林法第50條第1
    項之故買贓物罪嫌，是被告許能福、陳奎光經起訴之犯罪事
    實係犯與本罪有關係之贓物罪，為相牽連案件，而同案被告
    陳銘儀所涉竊取森林主產物之犯罪行為地在南投縣，依照刑
    事訴訟法第7條第4款、第6條第1項等規定，臺灣南投地方法
    院本有管轄權，原審不察，就被告許能福、陳奎光遽為管轄
    錯誤之判決，實有不當等語。
四、按案件由犯罪地或被告之住所、居所或所在地之法院管轄，
    刑事訴訟法第5條定有明文，乃以土地區域定案件管轄之標
    準。蓋犯罪地與犯罪直接相關，易於調查證據，有助審判之
    進行，而被告之住所、居所或所在地則便利被告出庭，均適
    於作為管轄之原因，並可客觀合理分配法院管轄之事務。而
    刑事訴訟法第6條規定就數同級法院管轄之相牽連案件，得
    合併由其中一法院管轄，重在避免多次調查事證之勞費及裁
    判之歧異，以符合訴訟經濟及裁判一致性之要求。同法第15
    條規定上開第6條所規定之案件，得由一檢察官合併偵查或
    合併起訴，其理亦同。此雖不免影響被告出庭之便利性，然
    相牽連案件之合併審判或合併偵查、起訴，須經各該法院或
    檢察官同意，否則須由直接上級法院裁定或上級檢察署檢察
    長命令行之，同法第6條第2項、第15條亦分別定有明文，並
    非恣意即可合併審判或偵查、起訴。又刑事訴訟法第7條各
    款規定之相牽連案件，不以直接相牽連為限。縱數案件彼此
    間並無直接相牽連關係，然如分別與他案件有相牽連關係，
    而分離審判，又可能發生重複調查或判決扞格之情形，依上
    開規定及說明，自應認各該案件均係相牽連案件，而得合併
    由一法院審判，始能達成相牽連案件合併管轄之立法目的（
    最高法院102年度台上字第298號判決、107年台上字第764號
    判決意旨參照）。而所謂相牽連之案件，係指刑事訴訟法第
    7條所列：㈠一人犯數罪；㈡數人共犯一罪或數罪；㈢數人同時
    在同一處所各別犯罪；㈣犯與本罪有關係之藏匿人犯、湮滅
    證據、偽證、贓物各罪之案件。經查：
　㈠依公訴意旨所載之犯罪事實，同案被告陳銘儀涉犯森林法第5
    2條第1項第1、4、6款之在保安林結夥二人以上，為搬運贓
    物，使用車輛竊取森林主產物罪嫌，係指①於108年7月28日
    ，與同案被告蕭富良至雲林縣林內鄉竊取香樟（即起訴書犯
    罪事實一部分）；②於108年8月8日至108年8月17日間某日，
    與同案被告蕭富良、張銘貴、張秀豪至南投縣○○鎮○○○段000
    地號土地竊取香樟（即起訴書犯罪事實二部分），雖同案被
    告陳銘儀之住所、居所及所在地均非在臺灣南投地方法院轄
    區內，然因同案被告蕭富良之住所在南投縣，且其等就上揭
    ②所示犯行之犯罪地在南投縣，故臺灣南投地方法院就其等
    此部分犯行自有管轄權，先予敘明。
　㈡又公訴意旨所載同案被告陳銘儀另涉犯森林法第50條第1項之
    故買贓物罪嫌，於其上開所涉竊取森林主產物罪嫌，具有刑
    事訴訟法第7條第1款「一人犯數罪」之相牽連案件關係，故
    臺灣南投地方檢察署檢察官就此部分自得合併起訴，臺灣南
    投地方法院就同案被告陳銘儀此部分罪嫌亦有管轄權。
　㈢另依公訴意旨所載之犯罪事實，同案被告陳銘儀故買之贓物
    有部分係同案被告杜欣龍所竊取之森林主產物（起訴書事實
    欄四），是關於同案被告杜欣龍所涉竊取森林主產物罪嫌，
    與同案被告陳銘儀所涉故買贓物罪嫌，具有刑事訴訟法第7
    條第4款「犯與本罪有關係之贓物罪」之相牽連案件關係，
    自亦得由臺灣南投地方法院管轄。
　㈣又依公訴意旨所載之犯罪事實，被告許能福、陳奎光係分別
    向同案被告陳銘儀購買牛樟木，而涉犯森林法第50條第1項
    之故買贓物罪嫌，然同案被告陳銘儀販售給被告許能福、陳
    奎光之贓物，係其向同案被告杜欣龍或武孟儒、安亞喬（被
    訴竊取森林主產物罪嫌，另由臺灣嘉義地方檢察署偵辦）故
    買贓物而取得，則關於其等竊取或故買之森林主產物均屬同
    一，並具有前後交易時序之連貫性，則相關證據將多所重複
    ，為免重複調查及判決歧異之情形，基於證據共通及訴訟經
    濟原則，自由同一法院審理為宜，而原審就同案被告陳銘儀
    、杜欣龍所涉罪嫌既有管轄權，是就被告許能福、陳奎光被
    訴故買贓物罪嫌，亦應具有管轄權。
　㈤綜上所述，原判決將檢察官起訴之被告許能福、陳奎光二人
    部分諭知管轄錯誤，分別移送臺灣高雄地方法院、臺灣臺南
    地方法院，尚有未洽。檢察官執此提起上訴指摘原判決關於
    被告許能福、陳奎光二人部分管轄錯誤之諭知為不當，為有
    理由，自應由本院將原判決予以撤銷，發回原審，並不經言
    詞辯論為之。
據上論斷，應依刑事訴訟法第369條第1項但書、第372條，判決
如主文。
本案經檢察官張鈞翔提起公訴，檢察官張弘昌提起上訴。
中　　華　　民　　國　　110 　年　　8 　　月　　6 　　日
            刑事第七庭   審判長法　官  梁  堯  銘
                               法　官  王  鏗  普
                               法　官  羅  國  鴻
以上正本證明與原本無異。
如不服本判決應於收受送達後20日內向本院提出上訴書狀，其未
敘述上訴理由者，並得於提起上訴後20日內向本院補提理由書狀
（均須按他造當事人之人數附繕本）「切勿逕送上級法院」。 
                               書記官  吳  姁  穗 

中　　華　　民　　國　　110 　年　　8 　　月　　10　　日